臺灣高等法院刑事判決
110年度上易字第496號
上  訴  人  臺灣桃園地方檢察署檢察官
被      告  吳坤洲



上列上訴人因被告違反毒品危害防制條例案件，不服臺灣桃園地
方法院109年度審易字第2054號，中華民國109年12月30日第一審
判決（起訴案號：臺灣桃園地方檢察署109年度毒偵字第5058號
），提起上訴，本院判決如下：
    主  文
上訴駁回。
    理  由
一、公訴意旨略以：被告甲○○基於施用第二級毒品甲基安非他命
    之犯意，於民國109年5月23日上午10時許為警採尿時起往前
    回溯120小時內某時，在臺灣不詳地點，以不詳方式施用甲
    基安非他命1次。因認被告涉犯毒品危害防制條例第10條第2
    項施用第二級毒品罪嫌等語。
二、原判決意旨略以：被告前因施用毒品案件，經原審101年度
    毒聲字第401號裁定送觀察、勒戒後，認無繼續施用傾向，
    於101年7月31日執行完畢釋放出所，並經臺灣桃園地方檢察
    署(下稱桃園地檢署)檢察官以101年度毒偵字第1426號為不
    起訴處分確定；復因施用毒品案件，經桃園地檢署檢察官以
    107年度毒偵字第3359號為附命完成戒癮治療之緩起訴處分
    並於107年10月22日確定，嗣因被告於緩起訴期間未完成戒
    癮治療，業經桃園地檢署檢察官於108年12月12日以108年度
    撤緩字第903號為撤銷緩起訴處分，故被告上開附命完成戒
    癮治療並未履行完成，則被告本案施用毒品犯行，距前次觀
    察、勒戒執行完畢釋放後已逾3年。且被告縱曾經檢察官為
    附命緩起訴，然該附命緩起訴亦遭撤銷，被告實際上並未完
    成戒癮治療，自難等同曾受「觀察、勒戒或強制戒治」執行
    完畢視之，自應再令觀察、勒戒，且不因其間是否另犯施用
    毒品罪經起訴、判刑或執行而有不同，是本案應依毒品危害
    防制條例第35條之1第1款規定，由檢察官依修正後毒品危害
    防制條例第20條第1項、第3項之規定，聲請法院裁定令被告
    入勒戒處所施以觀察、勒戒，始為適法。檢察官逕行起訴，
    其起訴程序即已違背規定，應依刑事訴訟法第303條第1款、
    第307條之規定，不經言詞辯論，逕為不受理判決等語。
三、上訴意旨略以：毒品危害防制條例對於進入司法程序之戒癮
    治療方式，採取「觀察、勒戒或強制戒治」及「附命緩起訴
    」雙軌制，其目的在針施用毒品者戒毒自新機會。被告既同
    意參加戒瘾治療，由檢察官採行「附命緩起訴」方式，此後
    「附命緩起訴」經撤銷，自不能再改採「觀察、勒戒或強制
    戒治」方式，重啟處遇程序。是修正前毒品危害防制條例第
    24條乃一般刑事訴訟程序之例外規定，屬刑事訴訟法第1條
    第1項規定之「其他法律所定之訴訟程序」。該條第2項規定
    「前項（第1項）緩起訴處分，經撤銷者，檢察官應依法追
    訴」，已明示施用毒品案件於撤銷緩起訴處分後之法律效果
    為「依法追訴」，此乃因被告事實上已接受等同「觀察、勒
    戒」之處遇，惟其竟未能履行該條件，自應於撤銷緩起訴處
    分後就前案依法起訴，而無再次聲請法院裁定觀察、勒戒之
    必要。又「附命緩起訴」後，3年（原規定5年，下同）内再
    犯施用第一級或第二級毒品者，因其事實上已接受等同「觀
    察、勒戒」處遇，顯見再犯率甚高，原規劃之制度功能已無
    法發揮成效，自得依109年1月15日修正公布之毒品危害防制
    條例第23條第2項或修正公布前第24條第2項規定之相同法理
    ，逕行提起公訴，無再依修正後毒品危害防制條例第20條第
    1項重為聲請觀察、勒戒之必要。否則若被告心存僥倖，有
    意避險，選擇對其較有利之戒瘾治療，如有再犯，又可規避
    直接起訴之規定，自與法律規範目的有悖（最高法院104年
    度第2次刑事庭會議決議意旨參照）。被告前因施用毒品行
    為，經以107年度毒偵字第3359號為附命完成戒瘾治療之緩
    起訴處分確定，惟被告未完成戒癮治療，前開緩起訴處分因
    而撤銷，被告實際上已接受等同觀察、勒戒之處遇。原判決
    固援引最高法院109年度台非字第76號判決意旨，惟該案判
    決事實係被告之付命緩起訴處分並未經撤銷，與本案情況不
    同，無從比附援引。從而，被告於前開撤銷緩起訴處分公告
    後3年内之109年5月23日上午10時許為警採尿時起往前回溯1
    20小時內某時，犯本案施用第二級毒品犯行，自不能再改採
    「觀察、勒戒或強制戒治」方式，重啟處遇程序，應由檢察
    官逕行起訴，原判決逕諭知不受理判決，認事用法尚署未洽
    ，請撤銷原判決，更為適當合法之判決云云。
四、按起訴之程式違背規定者，應諭知不受理之判決，並得不經
    言詞辯論為之，刑事訴訟法第303條第1款、第307條分別定
    有明文。而施用第一、二級毒品為犯罪行為，毒品危害防制
    條例第10條設有處罰規定。故施用第一、二級毒品者，本應
    科以刑罰。惟基於刑事政策，對合於一定條件之施用者，則
    依同條例第20條之規定，施以觀察、勒戒及強制戒治之保安
    處分。又109年1月15日修正公布、同年7月15日施行之毒品
    危害防制條例第20條第3項規定，犯第10條之罪於觀察、勒
    戒或強制戒治執行完畢釋放後，3年後始再犯者，不論其行
    為係在新法施行生效前或施行生效後所為（同條例第35條之
    1第1、2款參照），均應適用同條第1、2項（即應先觀察勒
    戒或強制戒治）之規定，又上開所謂「3年後再犯」，只要
    本次再犯（不論修正施行前、後）距最近1次觀察、勒戒或
    強制戒治執行完畢釋放，已逾3年者，即該當之，不因其間
    有無犯第10條之罪經起訴、判刑或執行而受影響（最高法院
    刑事大法庭109年度台上大字第3826號裁定參照）。同條例
    第35條之1第1款及第2款前段規定，該次修正施行前犯同條
    例第10條之罪之案件，於該條例施行後，偵查中，由檢察官
    依修正後規定處理；審判中，由法院或少年法院（地方法院
    少年法庭）依修正後規定處理。是犯同條例第10條第1項之
    施用第一級毒品罪、同條第2項之施用第二級毒品罪者，不
    論行為係在修正前或修正後，法院審判中之案件均應依新法
    規定處理。而同日施行之修正後同條例第23條第2項規定「
    觀察、勒戒或強制戒治執行完畢釋放後，3年内再犯第10條
    之罪者，檢察官或少年法院（地方法院少年法庭）應依法追
    訴或裁定交付審理」，已明定對同條例第10條第1項、第2項
    所定施用毒品罪之起訴，須具備觀察、勒戒、強制戒治等保
    安處分執行完畢釋放後3年内再犯之要件，即係以「觀察、
    勒戒或強制戒治執行完畢釋放後，3年內再犯」為其訴追條
    件，至於起訴、判刑或執行等刑事處罰執行完畢釋放後3年
    内再犯之情形，則不屬之（最高法院109年度台上字第3522
    號、第3758號、第3777號判決意旨、109年度台上大字第353
    6號裁定參照）。又毒品危害防制條例第24條第1項規定「附
    命完成戒癮治療之緩起訴處分」(下稱「附命緩起訴」）程
    序（109年1月15日修正公布之同條項規定，尚未施行），依
    現行實務見解，犯同條例第10條第1項、第2項之施用第一級
    或第二級毒品罪者，如已完成「附命緩起訴」之戒癮治療，
    事實上已接受等同「觀察、勒戒或強制戒治」執行完畢釋放
    之處遇，則如於同條例第23條第2項所定「3年」内，再犯施
    用第一級或第二級毒品罪，顯現其再犯率甚高，原規劃之「
    附命緩起訴」完成戒癮治療制度功能無法發揮成效，已無再
    次接受「觀察、勒戒或強制戒治」處遇之必要，自應依該條
    例第23條第2項規定之相同法理，逕行追訴（提起公訴或聲
    請簡易判決處刑），而無再依該條例第20條第1項重行聲請
    觀察、勒戒或強制戒治之必要，且此經「附命緩起訴」，應
    以經「附命緩起訴」並完成戒癮治療後，起算該「3年」内
    再犯之期間（最高法院109年度台非字第76號、第77號判決
    意旨參照)。參酌毒品危害防制條例第20條之立法理由，施
    用毒品者未完成「附命緩起訴」之戒癮治療，緩起訴處分後
    經撤銷，其緩起訴處分並未完成，自不得解為等同「觀察、
    勒戒」之處遇已完成，即不得認其事實上已接受等同「觀察
    、勒戒或強制戒治」執行完畢釋放之處遇，自無從依此起算
    3年之再犯期間。
五、經查：
　㈠被告甲○○前於101年間因施用毒品案件，經原審法院以101年
    度毒聲字第401號裁定送觀察、勒戒後，因認無繼續施用毒
    品之傾向，於101年7月31日執行完畢釋放出所，並經桃園地
    檢署檢察官以101年度毒偵字第1426號為不起訴處分確定，
    有本院被告前案紀錄表可稽。起訴書所載被告施用第二級毒
    品之時間為109年5月23日上午10時許為警採尿時起回溯120
    小時內某時，距上開觀察、勒戒執行完畢釋放之101年7月31
    日，已逾3年，縱被告自觀察、勒戒執行完畢後，曾因施用
    毒品案件，經起訴、判刑或執行，惟依前述規定及說明，本
    案即應再予觀察、勒戒或強制戒治。是原審依新修正之毒品
    危害防制條例規定，認本案已不得追訴，以起訴程序違背規
    定，諭知不受理判決，核其適用法律並無違誤，應予維持。
　㈡被告前因施用毒品案件，經桃園地檢署檢察官以107年度毒偵
    字第3359號為附命完成戒瘾治療之緩起訴處分確定，緩起訴
    期間自107年10月22日起至109年4月21日止，履行期間自107
    年10月22日起至108年10月21日止。惟被告於緩起訴期間内
    之108年9月11日，於觀護人室採尿檢驗結果呈安非他命陽性
    反應，有毒品戒癮治療實施辦法及完成治療認定標準第12條
    第4款之情形，應視為未完成戒癮治療，致原緩起訴處分經
    桃園地檢檢察官於108年12月12日以108年度撤緩字第903號
    為撤銷緩起訴處分，有上開撤銷緩起訴處分書、桃園地檢署
    108年度緩護命字第241號卷影本可查（見毒偵字第5058號卷
    第47至48頁、原審卷第39至45頁），桃園地檢署並以109年
    度撤緩毒偵字第55號起訴，後經原審法院以109年度桃簡字
    第700號判決判處有期徒刑3月確定，而被告其後亦未再受觀
    察、勒戒或強制戒治，亦有本院被告前案紀錄表可查，則被
    告所受前案之附命緩起訴既因附命完成戒癮治療並未履行完
    成而經撤銷，其戒癮治療未完成，事實上並未因上開緩起訴
    處分而受有等同於觀察、勒戒或強制戒治執行完畢之情事，
    依據上開說明，自無從依此起算3年之再犯期間。縱被告於
    其後復因施用毒品案件，經起訴、判刑或執行，惟其既因未
    完成戒癮治療，致前緩起訴處分經撤銷，尚難以等同曾受「
    觀察、勒戒或強制戒治」執行完畢視之，被告既未曾受「觀
    察、勒戒或強制戒治」等處遇，自無從適用毒品危害防制條
    例第23條第2項之規定予以追訴處罰，而應適用同條例第20
    條第1項、現行第24條等規定，由檢察官審酌個案情節，裁
    量聲請法院裁定觀察、勒戒或為附命完成戒癮治療之緩起訴
    處分，抑或為其他適法處理。詎檢察官就本案提起公訴，自
    有起訴之程序違背規定之情事。
　㈢上訴意旨以被告前案附命完成戒癮治療之緩起訴處分既經撤
    銷，被告事實上既已接受等同「觀察、勒戒」處遇，檢察官
    自應依毒品危害防制條例第24條第2項規定，於撤銷緩起訴
    處分後依法追訴，並無再次向法院聲請觀察、勒戒之必要云
    云。然毒品危害防制條例條例第24條第2項規定「前項緩起
    訴處分，經撤銷者，檢察官應依法追訴」，已明示施用毒品
    案件於撤銷緩起訴處分後之法律效果為「依法追訴」，此乃
    因被告事實上已接受等同「觀察、勒戒」之處遇，惟其竟未
    能履行該條件，自應於撤銷緩起訴處分後就該次犯行依法起
    訴，而無再次聲請法院裁定觀察、勒戒之必要（最高法院10
    9年台非字第105號判決意旨參照）。被告前案所受附命緩起
    訴處分雖經撤銷，然係因被告未完成戒癮治療，自無從解為
    等同觀察、勒戒等處遇已執行完畢，是上訴意旨以被告本案
    應依法追訴云云，並非可採。
　㈣綜上所述，原審以本案起訴之程序違背規定，依刑事訴訟法
    第303條第1款、第307條之規定諭知公訴不受理之判決，且
    不經言詞辯論為之，於法核無不合。檢察官上訴意旨以本案
    應依法追訴，指摘原審諭知不受理判決有適用法律之違誤，
    為無理由，應予駁回，並不經言詞辯論為之。
據上論斷，應依刑事訴訟法第368條、第372條，判決如主文。　
中　　華　　民　　國　　110 　年　　3 　　月　　11　　日
                  刑事第八庭  審判長法　官 陳世宗
                                    法　官 呂寧莉
                                    法　官 周明鴻
以上正本證明與原本無異。
不得上訴。
                                    書記官 謝雪紅
中　　華　　民　　國　　110 　年　　3 　　月　　12　　日